【裁判字號】    92,交抗,619
【裁判日期】    920808
【裁判案由】    聲明異議
【裁判全文】
臺灣高等法院臺中分院刑事裁定                    九十二年度交抗字第六一九號
    抗  告  人  交通部公路總局新竹區監理所苗栗監理站
    代  表  人  甲○○
    受  處分人  乙○○
右抗告人因聲明異議案件，不服臺灣苗栗地方法院中華民國九十二年六月三十日所為
裁定（九十二年度交聲字第二八號）提起抗告，本院裁定如左：
    主      文
原裁定撤銷。
    理      由
一、本件抗告意旨以：(一)有關該案原審裁定採異議人所提出之該車之「進口報單影本
    」及「原廠資料」而認定該車為「原廠車」乙節。本站認為異議人所提供之證明
    ，係在證明日本ＹＡＭＡＨＡ原廠所生製造之機車，而非用於證明經異議人分解
    後再行組成之機車。次查，車輛所領牌照登記應繳驗車輛來歷憑證，在道路交通
    管理處罰條例第二十二條暨道路交通安全規則第十七條已有明文規定，不論國內
    製造或國外進口之車輛，均應繳驗出廠證明（國內製造者，出廠證明與貨物完（
    免）稅照合併為「車輛出廠與貨物免（完）稅照證」，且國外進口之車輛，並應
    繳納車輛類專用之「海關進口與貨物完（免）稅證明書（異於一般貨物或零組件
    進口用之進口報單）」），故倘無法提具前等車輛原來歷憑證，仍係屬拼裝車（
    按照交通部九十年五月二十四日交路九十字第○三五五五一號函所示）。(二)另原
    裁定書中所述「異議人取得系爭重型機車之過程有違其他法令，亦應由主管機關
    引用相關規定予以正確違法之處置‧‧‧」及「是否應考慮將類此重型機車列入
    檢驗合格後核發牌照予以列管‧‧‧」部分。本站認為依照交通部交安字第０９
    １０００５５０９號函暨交通公路總局九十一路監牌字第９１８５１１１號函所
    示，為應加入世界貿易組織，我國自九十一年七月一日起將開放一五○ＣＣ以上
    之重型機車進口與領照相關規定，合法進口之重型機器腳踏車，進口後必須先完
    成相關檢測及審驗（經由經濟部能源委員會能耗測試、環保署噪音及排放污染物
    各項測試、交通部相關檢測及審驗），並備妥審驗合格證明，始得至各公路監理
    機關申領牌照，異議人既於明知違反相關法令在先而不理，公路監理機關實無法
    對異議人非法整車進口、零件組裝之大型重機器腳踏車，定以得量身核發大型重
    型機器腳踏車牌照之法。(三)再探公益大於私益之行政比例原則。援引強制汽車責
    任保險法第一條規定：「為使汽車交通事故所致體傷、殘廢或死亡之受害人，迅
    速獲得基本保障，並維護道路交通安全，特制定本法。」基於實務見解，目前未
    經公路監理機關依法核發牌照之汽機車車輛，常衍生肇事者逃逸無法查看其車輛
    號碼，亦無法使受害者得到合理之傷害損賠，影響交通安全甚鉅。爰此，為維交
    通安全之維護與提升，依據道路交通安全管理處罰條例第十二條第一項第二款規
    定，除易處罰鍰外並需將車輛沒入銷毀，否則日後以零件名義拼裝之重型大型機
    器腳踏車必橫行於公路，進而影響全體用路人之安全。(四)再究「賦稅公平」原則
    主張。異議人係以各項零件名義報關進口，倘認定該名義進口之拼裝為合法之重
    型大型機器腳踏車原廠車，必影響現行整體公路監理安全與財政稅賦公平。因認
    原裁定不當，請求本院撤銷原裁定，更為適當之裁定等語。
二、原裁定意旨以：「一、本件異議意旨略以：異議人即受處分人駕駛未經核准領用
    牌照之ＹＡＭＡＨＡ廠牌，引擎號碼Ｐ五○一Ｅ─○一○四七五號之重型機車行
    駛公路，於民國（下同）九十二年二月十四日十時十二分許，在台中市○○路及
    國光路口為警查獲，並依道路交通管理處罰條例第十二條第一項第二款之規定舉
    發，填掣中市警交字第ＧＣＯ─四五○六六號違規通知單移送處理，原處分機關
    因而以竹監苗字第裁五四─ＧＣ0000000號裁決書，裁處異議人罰鍰新台
    幣（下同）三千六百元，車輛並沒入之。惟異議人當日駕駛之機車係在日本整車
    購入後，經拆解並以原車零件整批辦理進口，再組合還原之組裝車，而非「拼裝
    車」，原處分機關認係拼裝車輛，據以裁處異議人罰鍰及沒入，認事用法俱有違
    誤，為此聲明異議等語。二、按汽車（含機器腳踏車在內）未領用牌照行駛者，
    處汽車所有人三千六百元以上七千二百元以下罰鍰，並禁止其行駛，道路交通管
    理處罰條例第十二條第一項第一款定有明文。三、經查：（一）異議人於前開時
    、地，騎乘未領用牌照之重型機車為警查獲之事實，為其於聲明異議狀中所自認
    ，且有台中市警察局中市警交字第ＧＣＯ─四五○六六號舉發違反道路交通管理
    事件通知單影本乙紙在卷足稽，足見異議人確有騎乘未領用牌照機車違規之情事
    。又異議人所有遭查扣未領用牌照之重型機車，產品名稱為ＹＡＭＡＨＡ，引擎
    號碼Ｐ五○一Ｅ─○一○四七五號，係鈺榮有限公司在日本整車購入後，經拆解
    並以原車零件整批辦理進口，於九十二年一月三日報關進口後，再組合還原成完
    整之機車，另以十八萬多元價格讓渡給異議人等情，有異議人提出該車之進口報
    單影本及原廠資料各乙份在卷足稽，並經異議人之代理人陳素連到院陳述明確。
    （二）次按，道路交通管理處罰條例第十二條第一項第二款所謂拼裝車輛，應係
    指由不同車輛零件及主要結構拼湊而成之車輛。此種車輛未經主管機關核准並領
    用牌照之前，依同條例第十二條第一項第二款、第二項之規定，禁止在道路上行
    駛並應予沒入，揆其立法意旨，無非為保障大眾交通安全，惟究其實質，則係因
    「拼裝車」在駕駛使用上之安全性堪慮，為維護用路人之公共安全及交通秩序之
    公共利益，故有禁止行駛並沒入之必要。而各型量產車輛於正式出廠上市○○○
    ○○段，其機電、引擎、動力傳輸、車身結構等各部系統，均經原廠縝密精心之
    設計，再以系統整合之方式，詳為計算、測試、調校各系統於組合整車中之調諧
    性及合適性，其目的除在使各部系統經組裝成車之後，均能發揮原先設計之最佳
    性能外，更在使各部系統之運轉功率及輸力負荷之許容性或耐受度，彼此間緊密
    配合，相互調諧為用，而無倚輕倚重之失衡現象，以確保將來量產上市之「整車
    」於使用上之安全性，職是，若未經此一嚴謹程序所設計、檢測及製造之車輛，
    其安全性顯然堪慮，固無異論，至若任意改裝非屬原廠設計規範或容許代換之零
    件，因已更動並破壞「整車」既有設計之系統調諧性及合適度，且未經原廠重行
    調校及測試，各系統整合運作是否緊密緊密順暢，亦非無疑，同有危及行車安全
    之虞。由是，茲禁止「拼裝車」在公路上行駛之立法本旨，既係著眼於使用上之
    不安全性，則基於上開說明，即不難尋繹出「拼裝車」之應有意涵，詳言之，基
    於使用安全性之考量，任何非由合格正式車廠所設計、製造出廠之車輛或在原廠
    車上任意改裝非屬原廠設計規範或容許代換之零件，因其整車結構並不曾或更動
    後未再經原廠之嚴謹檢測及調校，使用上具有潛在之危險性，此二種車輛均屬所
    謂之「拼裝車」，至若將原廠車完全拆解後，再以原車或原設計規範容許代換之
    零件重行組裝成車，並未更動或破壞「整車」既有設計之系統調諧性及合適度，
    則仍屬原廠車而非「拼裝車」，抑且，此種依循原廠設計規範，按圖索驥之組裝
    過程，不涉及高深造車工藝或技術理念，亦毋庸甫以精密儀器精算各部系統或系
    統整合之數據、係數，祇須孰於車輛組裝技術之人即可妥善為之，非必以原廠為
    要。本件異議人所有之重型機車，既為在日本購買之量產車，係屬由ＹＡＭＡＨ
    Ａ廠此一世界知名之合格正廠所設計、製造出廠之機車，顯非雜牌廠家所自行「
    拼湊組裝」之機車可堪比擬，又即便扣案之重型機車係以零件名義進口後再組裝
    成車，惟其係以原廠之整車零件重行組裝而成，並未改用非屬原廠設計規範或容
    許代換之零件，對於「整車」既有設計之系統調諧性及合適度未有任何更動或破
    壞，且非必由原廠組裝不可，核其組裝之過程，與一般車輛進廠大修或全車鈑金
    時，各部零件均經完全拆解並於修竣之後再予重行組裝之情無異，依前述，此際
    組裝還原之成車自仍屬原廠車，是未能率予「拼裝車」視之。（三）原處分機關
    援引交通部八十四年十一月八日交路（八四）字第○四二六九○號之函示，略謂
    ：合法由海關進口之拼組重型機車僅為「零組件」而非「完整車」云云。然車輛
  是否為「拼裝車」，此為有關設計、製造或改裝層面之問題，至於有無來歷憑證
    ，則屬車輛「流通過程」是否適法之問題，二者範疇迥然不同，「拼裝車」固均
    無來歷憑證，惟欠缺來歷憑證者則非必均屬「拼裝車」，原處分機關認無來歷憑
    證者即為「拼裝車」，顯將南轅北轍之概念混為一談，且已逾越「拼裝車」之文
    義可能範圍，縱令異議人取得系爭重型機車之過程有違其他法令，亦應由主管機
    關引用相關規定予以正確適法之處置，殊無出諸牽強附會之曲法方式，將此種未
    經更動原廠設計規範而重行組裝還原之原廠車，妄以解釋成「拼裝車」之餘地。
    雖交通部自九十一年七月一日起已開放一五○西西以上之重型機車進口與領照相
    關規定，而異議人於重型機車開放進口後，仍私下取得以零組件名義進口後組裝
    之原廠重型機車，然因仍未改變日本ＹＡＭＡＨＡ原廠所設計、製造之事實，該
    部重型機車並不會因開放進口後即成為所謂之「拼裝車」。原處分機關另謂：因
    零件完稅較低，整車完稅較高，異議人有逃漏機車牌照稅之嫌云云，然此乃財政
    部所屬海關課稅標準是否妥適，不可將賦稅與是否屬於拼裝車之問題混為一談。
    原處分機關又援引強制汽車責任保險法規定，認為未經公路監理機關依法核發牌
    照之汽機車車輛，常衍生肇事者逃逸無法察看其車牌號碼，亦無法使受害者得到
    合理之傷害理賠，影響交通安全甚鉅，沒入該車輛予以銷毀有其必要性云云乙節
    ，然本件異議人所有之重型機車，既非屬拼裝車輛，更非「農用車」所可比擬，
    職司核發牌照之主管機關，並非無解決之道，是否應考慮將類此重型機車列入檢
    驗合格後核發牌照予以列管，原處分機關之疑慮自可消除。（四）綜上所述，異
    議人所騎乘未領有牌照之重型機車既非屬「拼裝車」，原處分機關未經詳查細酌
    ，遽以「拼裝車」論之，逕依道路交通管理處罰條例第十二條第一項第二款及第
    二項之規定，裁處異議人罰鍰及沒入該車輛，其認事用法俱有違誤，異議意旨執
    此指摘原處分不當，為有理由，本院自應將原處分撤銷，並審酌異議人違規情節
    ，改依同條例第十二條第一項第一款之規定，為如主文所示之裁定」等語。
三、經查：原裁定意旨認：道路交通管理處罰條例第十二條第一項第二款所謂拼裝車
    輛，應係指由不同車輛零件及主要結構拼湊而成之車輛。此種車輛未經主管機關
    核准並領用牌照之前，依同條例第十二條第一項第二款、第二項之規定，禁止在
  道路上行駛並應予沒入，揆其立法意旨，無非為保障大眾交通安全，惟究其實質
    ，則係因「拼裝車」在駕駛使用上之安全性堪慮，為維護用路人之公共安全及交
    通秩序之公共利益，故有禁止行駛並沒入之必要；且認原審異議人即受處分人乙
    ○○所有遭查扣未領用牌照之重型機車，產品名稱為ＹＡＭＡＨＡ，引擎號碼Ｐ
    五○一Ｅ─○一○四七五號，係鈺榮有限公司在日本整車購入後，經拆解並以原
    車零件整批辦理進口，於九十二年一月三日報關進口後，再組合還原成完整之機
    車，另以十八萬多元價格讓渡給受處分人。而受處分人就此雖於原審提出進口報
    單影本及原廠資料各一份為證，然既經抗告人於抗告時所否認，則該機車是否為
    原廠車完全拆解後，再以原車零件重行組裝，並未破壞或更動整車既有設計之系
    統調諧性或合適度，而得認係「原廠車」，非屬「拼裝車」？允宜再詳為調查。
    原裁定逕採受處分所提進口報單影本及原廠資料，認前開車輛係屬原廠車，而非
    拼裝車，而將原處分撤銷，容有未洽，抗告意旨亦執此指摘原裁定不當，為有理
    由，自應將原裁定撤銷。
四、據上論斷，應依道路交通案件處理辦法第二十六條、刑事訴訟法第四百十三條前
    段裁定如主文。
中      華      民      國      九十二     年     八      月     八     日
                                臺灣高等法院臺中分院刑事第四庭
                                      審判長法  官  蕭  錦  鍾
                                            法  官  劉  登  俊
                                            法  官  江  德  千
右正本證明與原本無異。
不得再抗告。
                                            書記官  吳  麗  琴
中      華      民      國      九十二     年     八      月    十三    日
                                                                        Ｒ


司法院資訊處製作；財團法人民間司法改革基金會備份。
